臺灣臺北地方法院刑事判決
108年度自字第82號
自  訴  人  黃見男


自訴代理人  姜明遠律師
被      告  謝瓊華




            陳玟娟




共      同
選任辯護人  顏世翠律師
            郭子千律師
            焦郁穎律師
上列被告等因偽造有價證券等案件，經自訴人提起自訴，本院判
決如下：
    主  文
謝瓊華、陳玟娟均無罪。
    理  由
一、自訴意旨略以：
  ㈠被告陳玟娟係環宇開發生技食品股份有限公司（下稱環宇公
    司）之代表人，被告謝瓊華則係環宇公司之實際負責人，2
    人均負責環宇公司之經營及財務調度事宜，於財務調度之業
    務範圍內，被告2人均指示擔任董事長特別助理之謝沂恩（
    業於民國106年11月15日死亡）對外調借款項以支應被告謝
    瓊華個人支票票款、被告2人個人花用及環宇公司所需款項
    。被告2人自103年起即透過謝沂恩向自訴人多次借款，均表
    示係環宇公司要借款，除常以現金還款外，多使用當時董事
    長即被告謝瓊華之個人板信商業銀行00000000000000號帳號
    （下稱謝瓊華68688甲存帳戶）支票以為清償借款之支付工
    具，被告2人明知以非留存於銀行印鑑之印章簽發支票，將
    使執票人因印鑑不符而無法兌領，竟與謝沂恩共同基於不法
    所有詐欺取財或詐欺得利之意圖及行使偽造有價證券之犯意
    聯絡，由被告陳玟娟提供環宇公司如附表一、二所示之第一
    銀行及板信商銀之空白支票6紙，蓋用非屬環宇公司留存於
    銀行之印章，並由被告謝瓊華、謝沂恩提供帳戶供自訴人匯
    款，而分別為下列之偽造有價證券及加重詐欺犯行：
　1.106年5、6月間，因自訴人原先於106年1月19日借款新臺幣(
    下同)280萬元予環宇公司而持有之被告謝瓊華68688甲存帳
    戶支票開始出現退票情形，自訴人乃表達欲更換為環宇公司
    支票之意，謝沂恩遂持被告等共同偽造之環宇公司第一銀行
    南京東路分行帳號000000000帳戶（下稱環宇公司第一銀行
    帳戶）票號HA0000000號支票1紙，向自訴人換回自訴人原所
    持有之被告謝瓊華68688甲存帳戶TM749072、TM749073、TM7
    49074等3張支票，使被告謝瓊華獲得免除票據債務之財產上
    不法利益計280萬元。該紙偽造之支票經自訴人提示以掛失
    空白票據為由遭退票（即附表一編號1）。
  2.另自訴人於106年2月20日借款330萬元予環宇公司而取得被
    告謝瓊華之支票，同上時間及原因，謝沂恩持被告等共同偽
    造之環宇公司第一銀行帳戶票號HA0000000號支票，向自訴
    人換回自訴人原所持有之被告謝瓊華68688甲存帳戶TM74908
    3號支票1紙，使被告謝瓊華獲得免除票據債務之財產上不法
    利益計330萬元。該紙偽造之支票經自訴人提示以掛失空白
    票據為由遭退票（即附表一編號2）。
  3.106年8月4日謝沂恩又奉被告謝瓊華之指示以電話向自訴人
    借款100萬元，自訴人遂於同日依約匯款100萬元至被告謝瓊
    華68688甲存帳戶，謝沂恩表示公司票用完遂暫先交付被告
    謝瓊華68688甲存帳戶票號TM738748號支票1紙予自訴人，於
    支票屆期前謝沂恩表示欲續借至同年9月25日，遂以被告等
    共同偽造之環宇公司第一銀行帳戶票號HA0000000號支票1紙
    ，向自訴人換回謝沂恩原先交付之被告謝瓊華個人上開支票
    ，使被告謝瓊華獲得免除票據債務之財產上不法利益計100
    萬元。該紙偽造之支票經自訴人提示以掛失空白票據為由遭
    退票（即附表一編號3）。
  4.106年5月10日謝沂恩代表被告等人親自前往向自訴人借款46
    0萬元現金，立有借據1紙，並由謝沂恩背書交付偽造之環宇
    公司板信商銀土城分行帳號55889號帳戶（下稱環宇公司板
    信商銀帳戶）票號TM0000000號支票1紙，向自訴人詐得現金
    460萬元整。該紙支票嗣經自訴人提示，因印鑑不符及存款
    不足而退票（即附表二編號1）。
　5.106年8月24日上午謝沂恩代表被告等人親自前往向自訴人借
    款440萬元現金，立有借據1紙，並由謝沂恩背書交付偽造之
    環宇公司第一銀行帳戶票號HA0000000號支票1紙，向自訴人
    詐得現金440萬元整。該紙支票嗣經自訴人提示，因掛失空
    白票據而退票（即附表二編號2）。
　6.106年8月24日下午謝沂恩再以電話緊急向自訴人借款340萬
    元，自訴人乃委請配偶李淑仿電匯340萬元至謝沂恩名下中
    國信託城東分行000000000000號帳戶。其中100萬元於同日
    領取現金去向不明，另240萬元則轉帳予環宇公司另一債權
    人鄧玉琴000000000000號帳戶清償環宇公司之借款債務。謝
    沂恩則於次日背書交付偽造之環宇公司第一銀行票號HA0000
    000號支票予自訴人，向自訴人詐得匯款100萬元整。該紙支
    票嗣經自訴人提示，因掛失空白票據而遭退票（即附表二編
    號3）。
　㈡因認被告2人就上開㈠1.至3.部分涉犯刑法第201條第1項之偽
    造有價證券、同條第2項之行使偽造有價證券，刑法第339條
    之4第1項第2款之加重詐欺得利等罪嫌；就上開㈠4.至6.部分
    涉犯刑法第201條第1項之偽造有價證券、同條第2項之行使
    偽造有價證券，刑法第339條之4第1項第2款之加重詐欺取財
    等罪嫌。
二、另案自訴人沈沛婕固委任律師向被告2人提起自訴，認被告2
    人以偽造之支票向另案自訴人沈沛婕借款，而涉犯刑法第20
    1條第1項之偽造有價證券、同條第2項之行使偽造有價證券
    ，刑法第339條之4第1項第2款之加重詐欺取財等罪嫌（本院
    108年度自字第17號、109年度自字第29號）。惟該案件與本
    案之「被害人」不同，顯係出於各別犯意所為，難認屬同一
    案件。況所謂「單一性不可分」，必須全部事實之各部分俱
    成立犯罪，始足當之，如其中部分應為無罪、免訴或不受理
    判決，即與其他部分無不可分關係可言。本案被告涉犯偽造
    有價證券等罪部分，於前案確定判決係為無罪判決，自與本
    案無不可分關係，而可另行自訴或公訴，辯護人認本案與另
    案自訴為同一案件（見本院卷一第187至189頁），容有誤會
    ，本院應為實質審理，先予指明。
三、按犯罪事實應依證據認定之，無證據不得認定犯罪事實；又
    不能證明被告犯罪，應諭知無罪之判決，刑事訴訟法第154
    條第2項、第301條第1項分別定有明文。次按認定不利於被
    告之事實，須依積極證據，苟積極證據不足為不利於被告事
    實之認定時，即應為有利於被告之認定，更不必有何有利之
    證據；又事實之認定，應憑證據，如未能發現相當證據，或
    證據不足以證明，自不能以推測或擬制之方法，以為裁判基
    礎；而刑事訴訟法上所謂認定犯罪事實之積極證據，係指適
    合於被告犯罪事實之認定之積極證據而言，雖不以直接證據
    為限，間接證據亦包括在內；然而無論直接或間接證據，其
    為訴訟上之證明，須於通常一般之人均不致有所懷疑，而得
    確信其為真實之程度者，始得據為有罪之認定，倘其證明尚
    未達到此一程度，而有合理之懷疑存在時，致使無從形成有
    罪之確信，根據「罪證有疑，利於被告」之證據法則，即不
    得遽為不利被告之認定（最高法院30年度上字第816號、29
    年度上字第3105號、40年度台上字第86號、76年度台上字第
    4986號判決意旨參照）。又自訴程序中，除刑事訴訟法第16
    1條第2項起訴審查之機制、同條第3、4項以裁定駁回起訴之
    效力，自訴程序已分別有同法第326條第3、4項及第334條之
    特別規定足資優先適用外，關於同法第161條第1項檢察官應
    負實質舉證責任之規定，亦於自訴程序之自訴人同有適用（
    最高法院91年度第4次刑事庭會議決議內容參照），是自訴
    人對於其自訴之犯罪事實，自應負有實質舉證責任。
四、自訴意旨認被告2人涉犯上開罪嫌，無非係以：環宇公司變
    更登記表、被告2人於另案以證人身分具結之證述、自訴人
    國泰世華銀行支票代收紀錄簿內頁2紙、謝沂恩所簽借據4紙
    、被告謝瓊華68688甲存帳戶TM749072號、TM749073號、TM7
    49074號、TM0000000號、TM738748號支票5紙、環宇公司第
    一銀行帳戶HA0000000號、HA0000000號、HA0000000號、HA0
    000000號、HA0000000號支票及退票理由單5紙、被告謝瓊華
    68688甲存帳戶103年1月1日至106年12月31日交易明細表1份
    、自訴人106年8月4日匯款100萬元至被告謝瓊華68688甲存
    帳戶之匯款單1紙、環宇公司板信商銀55889號帳戶票號TM00
    00000號支票及退票理由單1紙、自訴人配偶李淑仿106年8月
    24日匯款340萬元至謝沂恩名下中國信託城東分行000000000
    000號帳戶之匯款單1紙、謝沂恩上開帳戶103年1月1日至106
    年12月31日交易明細表1份、自訴人所持有謝沂恩背書交付
    之環宇公司第一銀行帳戶HA0000000號、HA0000000號、HA00
    00000號、HA0000000號、HA0000000號等5張支票所蓋用印鑑
    與環宇公司留存於第一銀行印鑑及環宇公司變更登記表所附
    印鑑比對表1份、自訴人所持有謝沂恩背書交付之環宇公司
    板信商銀帳戶之偽造支票所蓋印鑑與環宇公司留存於第一銀
    行印鑑及環宇公司變更登記表所附印鑑比對表1份、自訴人
    配偶李淑仿匯款單2紙等為其主要論據。
五、訊據被告2人均否認有何偽造或行使偽造有價證券、加重詐
    欺之犯行；被告2人之辯解及其等辯護人辯護意旨略以：自
    訴人與環宇公司或被告謝瓊華並無淵源，亦不認識環宇公司
    之負責人陳玟娟及謝瓊華，何以會輕易同意借貸高額數百萬
    元款項予環宇公司或被告2人？自訴人自訴被告2人涉犯偽造
    有價證券，然自訴人所提之證據均顯示係謝沂恩個人持偽造
    之環宇公司支票向自訴人借貸，且自訴人均未舉證證明被告
    2人究與謝沂恩有何犯意聯絡及行為分擔，又自訴人上開匯
    款，亦非由被告2人取得，顯見被告2人並非本案之行為人。
    自訴人亦證述其有帶領謝沂恩去領取板信的支票，可見自訴
    人知道這是謝沂恩偽造的票據，卻仍借錢給謝沂恩。證人賈
    武強、黃介文也證述偽造有價證券是謝沂恩個人行為，跟被
    告2人無關，被告2人是在事後才知道謝沂恩偽造有價證券之
    情，從客觀事證與證人的證述可知，被告2人與本件自訴人
    自訴的犯罪事實無關，請為無罪判決等語。
六、經查：
　㈠按刑法第339條第1項詐欺取財罪之成立，須行為人主觀上有
    為自己或第三人不法所有之意圖，客觀上則係以詐術使人將
    本人或第三人之物交付為構成要件，必須行為人確有施用詐
    術，且有被詐欺人因其詐術完全陷於錯誤而交付財物之因果
    關係，若行為人並未施用詐術，或所用方法不能認為詐術，
    或不致使人陷於錯誤，即不構成該罪（最高法院46年度台上
    字第260號裁判意旨參照）。是本案認定被告2人成立詐欺罪
    ，除須證明自訴人有交付財物或使被告2人獲得財產上利益
    ，亦須證明被告2人有基於不法所有意圖，與謝沂恩共同施
    用詐術，致自訴人陷於錯誤，始足當之。
　㈡自訴人上開自訴之部分事實，固有下列證據可資佐證：
　1.附表一編號1部分：自訴人指稱謝沂恩於106年1月19日持借
    據及被告謝瓊華68688甲存帳戶票號TM749072號、TM749073
    號、TM749074號之支票向其借款280萬元，因自訴人希望更
    換為環宇公司票據，謝沂恩因而交付環宇公司第一銀行帳戶
    票號HA0000000號支票1紙給自訴人，上開環宇公司第一銀行
    帳戶票號HA0000000號支票1紙經自訴人提示，以掛失空白票
    據為由遭退票等情，有謝沂恩所簽借據1紙、謝瓊華68688甲
    存帳戶支票3紙、環宇公司第一銀行帳戶票號HA0000000號支
    票正反面影本及退票理由單1紙等在卷可按（見本院卷一第4
    7至51頁）。
　2.附表一編號2部分：自訴人指稱謝沂恩於106年2月20日持借
    據及被告謝瓊華68688甲存帳戶票號TM749083號支票向其借
    款330萬元，嗣謝沂恩以環宇公司第一銀行帳戶票號HA00000
    00號支票1紙向自訴人換回謝瓊華68688甲存帳戶支票；其後
    環宇公司第一銀行帳戶票號HA0000000號支票1紙經自訴人提
    示，以掛失空白票據為由遭退票等情，有謝沂恩所簽借據1
    紙、謝瓊華68688甲存帳戶支票1紙、環宇公司第一銀行帳戶
    票號HA0000000號支票正反面影本及退票理由單1紙等在卷可
    按（見本院卷一第65至69頁）。
　3.附表一編號3部分：自訴人指稱謝沂恩於106年8月4日持被告
    謝瓊華68688甲存帳戶票號TM738748號支票向其借款100萬元
    ，自訴人遂於同日依約匯款100萬元至被告謝瓊華68688甲存
    帳戶，嗣謝沂恩以環宇公司第一銀行帳戶票號HA0000000號
    支票1紙向自訴人換回謝瓊華68688甲存帳戶支票；其後環宇
    公司第一銀行帳戶票號HA0000000號支票1紙經自訴人提示，
    以掛失空白票據為由遭退票等情，有自訴人匯款單1紙、謝
    瓊華68688甲存帳戶支票1紙、環宇公司第一銀行帳戶票號HA
    0000000號支票正反面影本及退票理由單1紙等在卷可按（見
    本院卷一第71至75頁）。　
　4.附表二編號1部分：自訴人指稱謝沂恩於106年5月10日持借
    據向自訴人借款460萬元現金，並由謝沂恩背書交付環宇公
    司板信商銀帳戶票號TM0000000號支票1紙作為擔保，該紙支
    票嗣經自訴人提示，因印鑑不符及存款不足而退票等情，有
    謝沂恩所簽借據1紙、環宇公司板信商銀支票及退票理由單1
    紙在卷可按（見本院卷一第77至79頁）。
　5.附表二編號2部分：自訴人指稱謝沂恩於106年8月24日持借
    據向自訴人借款440萬元現金，並由謝沂恩背書交付環宇公
    司第一銀行帳戶票號HA0000000號支票1紙作為擔保，該紙支
    票嗣經自訴人提示，以掛失空白票據為由遭退票等情，有謝
    沂恩所簽借據1紙、環宇公司第一銀行帳戶票號HA0000000號
    支票正反面影本及退票理由單1紙等在卷可按（見本院卷一
    第81至83頁）。
　6.附表二編號3部分：自訴人指稱謝沂恩於106年8月24日向自
    訴人借款340萬元，自訴人乃委請配偶李淑仿電匯340萬元至
    謝沂恩名下中國信託城東分行000000000000號帳戶，並由謝
    沂恩背書交付環宇公司第一銀行帳戶票號HA0000000號支票1
    紙作為擔保，該紙支票嗣經自訴人提示，以掛失空白票據為
    由遭退票等情，有自訴人配偶李淑仿匯款單1紙、環宇公司
    第一銀行帳戶票號HA0000000號支票正反面影本及退票理由
    單1紙等在卷可按（見本院卷一第85、109頁）。
　　惟上開證據僅能證明自訴人曾經有借款給謝沂恩之事實，尚
    無從證明被告2人有共同意圖不法所有，偽造有價證券，向
    自訴人施用詐術以換票、借款之事實。
　㈢訊據證人即自訴人黃見男於本院審理時證稱：「（106年5 、
    6 月間，謝沂恩是不是曾經拿過一張環宇公司的支票去跟你
    借錢？）謝沂恩不是在106年才跟我拿錢，她在103年就跟我
    拿錢，拿謝瓊華董事長的票，…謝沂恩陸陸續續跟我借20、3
    0萬元。」、「（為何106年5、6月間會變成280萬元？）因
    為這段期間內謝沂恩有信用，謝沂恩跟我說是公司要用錢，
    她有跟我說公司名稱，聽到公司名稱後我有去徵信，一切正
    常我才把錢借給謝沂恩，280萬元的票是因為謝瓊華跳票，
    跳票後我要換成公司票，謝沂恩才開公司票給我。」、「（
    106年5、6月間，謝沂恩拿一銀的支票去跟你借款，是謝沂
    恩自己去的嗎？）是。」、「（你的意思是都是謝沂恩去向
    你借款？）都是謝沂恩來跟我拿錢，一開始我就問她為何要
    拿錢，謝沂恩跟我說是她的公司要用的、董事長要用的，不
    可能完全不認識就借她280萬元。」、「（106年2月20日謝
    沂恩拿一銀的支票去跟你借多少錢？）330萬元。」、「（
    你有給謝沂恩330萬元嗎？）有，我給謝沂恩現金。」、「
    （我剛才講的這3次，106年5月、2月、8月的借款，都是謝
    沂恩去跟你借款，還是她有帶誰去跟你借款？）謝沂恩來拿
    錢，不是謝沂恩來借錢。」、「（只有謝沂恩一個人去嗎？
    ）對。」、「（106年5月10日謝沂恩有跟你借錢嗎？）有。
    」、「（借多少錢？）460萬元。」、「（用現金給謝沂恩
    嗎？）對。」、「（106年8月24日謝沂恩有跟你借錢嗎？）
    有，440萬元。」、「（440萬元也是用現金給謝沂恩嗎？）
    對。而且這一筆是我還去跟我朋友借，載謝沂恩去桃園後，
    她交給別人，我有看到一個鄧主任。」、「（鄧主任跟謝沂
    恩一起去借的嗎？）不是，謝沂恩來拿錢，我載謝沂恩去桃
    園中壢，謝沂恩說一個鄧主任在那邊等她，她要交給一個老
    阿嬤。」、「（謝沂恩借錢是要交給鄧主任？）不是。要交
    給一個老阿嬤，因為老阿嬤是鄧主任牽線的。」、「（106
    年8月24日這筆借款，謝沂恩是否有提供擔保？）謝沂恩一
    樣都是開環宇公司的票給我。」、「（106年8月24日謝沂恩
    是否跟你借340萬元？）有。」、「（這筆錢是怎麼給謝沂
    恩的？）匯給謝沂恩。」、「（匯到哪裡去給謝沂恩？）匯
    到謝沂恩中國信託城東分行帳戶。」、「（這幾次借錢都是
    謝沂恩自己去的嗎？）對，都是謝沂恩來拿錢。」、「（有
    其他人陪謝沂恩去嗎？）沒有。」、「（在這幾次借款之前
    ，你認識謝瓊華嗎？）不認識。」、「（是否見過謝瓊華跟
    陳玟娟？）不認識，謝沂恩死後我有去公司才有看過謝瓊華
    。」、「（那你怎麼跟謝瓊華講？）我跟謝瓊華說看她要怎
    麼處理，謝瓊華跟我說要先讓她了解一下，我跟謝瓊華說，
    如果我沒有公司的支票，我怎麼可能會來，也是因為妳姪女
    去世了。」、「（在這幾次借錢當中，是否有一次是你開車
    載謝沂恩去銀行拿支票本？）是。」、「（為何謝沂恩可以
    去幫謝瓊華領支票本？）這是謝沂恩告訴我的，謝瓊華全權
    交由謝沂恩處理，謝沂恩有謝瓊華的身分證、健保卡、印鑑
    ，也跟銀行說好了，她才有辦法領，我問謝沂恩非本人怎麼
    有辦法領，她說她姑姑已經跟銀行人員說好了，我去就是可
    以代表拿票。」、「（謝沂恩每次都是自己開謝瓊華的支票
    跟你借錢嗎？）對，我有問謝沂恩這些錢的用處，她說是公
    司要用的。」、「（你是否查證真的是公司在用？）一定有
    。」、「（這是你猜的嗎？）不是我猜的，因為我從事典當
    業，一開始我先跟謝沂恩確認她說的是否屬實，因為我本身
    喜歡吃糖果，掬水軒的情人糖很有名，她說我如果喜歡吃她
    要送給我，但是我不要，我請她幫我買，之後我請謝沂恩把
    票給我，我才去徵信，徵信後也都屬實，我也有證據，因為
    我買的糖果是一般民眾無法買的，我也不是在賣糖果的，所
    以我也不會有情人糖，我是確認後才開始借謝沂恩錢。」、
    「（到底是誰介紹你認識謝沂恩？）我的朋友，我只知道綽
    號「阿明」（臺語）。」、「（106 年8 月24日有兩筆借款
    ，一筆140 萬元是用現金給謝沂恩，一筆340 萬元是匯到謝
    沂恩的帳戶，為何那次借這兩筆錢要分開？）早上這筆現金
    是謝沂恩在前一天就一直聯絡我要這筆錢，我問她這筆錢的
    用處，她說一定要還錢給桃園的一位阿嬤，我說我也沒有錢
    ，不然我去跟朋友借，朋友開支票讓我去他的帳戶領，之後
    我載謝沂恩去桃園交付後就回來了，我回來後謝沂恩又說錢
    不夠，如果我沒有匯錢給她就會跳票，所以當天才會有兩筆
    ，是借完第一筆才說要第二筆。」、「（你剛剛有說106 年
    8 月24日那天上午有一筆140 萬，是謝沂恩說要你載她去交
    付給桃園的一個阿嬤，桃園的阿嬤是誰？）我不知道。」、
    「（你說當天下午請你的配偶匯了340 萬元到謝沂恩中國信
    託帳戶，是因為謝沂恩跟你說，如果下午沒有這筆錢的話，
    她姑姑的票就會跳票？）是。」、「（15時30分之前沒有把
    錢匯到帳戶裡，謝瓊華的票會跳票？）是。」、「（如果是
    這樣的話，為何340 萬元是匯到謝沂恩的帳戶，但15時30分
    之前跳票的不是謝沂恩帳戶的票？）因為謝沂恩自己有約定
    她姑姑的帳號，我問謝沂恩是她姑姑要跳票，為何是匯到妳
    的戶頭，她要我匯到她的帳戶後她再轉帳就好，因為有好幾
    筆。」、「（是謝瓊華跳票還是環宇公司跳票？）謝瓊華。
    」、「（謝瓊華個人帳戶的票，在這時候已經沒有在你手上
    作為擔保了，你手上的票已經全部換成環宇公司的票了，你
    為什麼還要擔心謝瓊華的支票帳戶會跳票呢？）因為謝沂恩
    要還人家錢。」、「（所以這筆錢是謝沂恩需要還人家錢的
    ，跟謝瓊華帳戶跳票沒有關係嗎？）我也記不清楚了，但是
    我知道謝沂恩如果沒把錢還給別人不行，不然我怎麼可能早
    上給她一筆錢，下午又給她一筆錢。」、「（這個部分跟環
    宇公司有何關係？）因為我是給謝沂恩錢，然後她給我環宇
    公司的票要讓我領。」等語（見本院卷四第68至90頁）。是
    據證人即自訴人黃見男所證述內容，本案均係謝沂恩向自訴
    人借款，起初謝沂恩雖持被告謝瓊華之個人支票，但自訴人
    曾帶謝沂恩至銀行領支票，被告謝瓊華的支票全權可由謝沂
    恩處理，是自訴人於借款過程，從未接觸被告2人，都是由
    謝沂恩出面借款。則依自訴人所陳，被告2人既未曾與自訴
    人見面，被告2人如何「施用詐術」，致自訴人「陷於錯誤
    」？又自訴人雖稱自己有確認過謝沂恩所說是否屬實，然其
    確認方式為謝沂恩能交付環宇公司所代理之掬水軒情人糖，
    惟謝沂恩縱係能提出事證使自訴人相信謝沂恩確實是環宇公
    司內部人員或為被告謝瓊華之特助，仍不能證明被告2人本
    案有與謝沂恩共同對自訴人詐欺之事實。而依自訴人所為證
    述，自訴人借款給謝沂恩均因謝沂恩告知有急用，至於實際
    上交付借款給謝沂恩之後，謝沂恩真正用途為何，自訴人亦
    不清楚，此觀自訴人提及曾看謝沂恩將款項交給一位「桃園
    不詳阿嬤」亦明。又謝沂恩固於附表一編號1至2、附表二編
    號1至2之借款均有簽訂借據，然觀諸各該借據內容，均載明
    是「本人」謝沂恩借款，並書立謝沂恩之個人年籍資料以供
    核實，此有謝沂恩書寫之106年1月19日、106年2月20日、10
    6年5月10日、106年8月24日借據在卷可證（見本院卷一第47
    、65、77、81頁），是依照卷內事證，本案實乏謝沂恩向自
    訴人借款過程有被告2人參與之證明。
  ㈣又關於本案環宇公司發現支票遭盜用乙節，業據證人賈武強
    等人證述發現經過，並有相關證據足佐，茲敘述如下：
　1.證人即106年間擔任環宇公司總經理之賈武強於本院審理時
    證稱：106年11月間，環宇公司發生跳票，第一張是台新銀
    行。當天早上財務經理黃介文通知我台新銀行有一張票提示
    兌現，因為印鑑不符，我要求拒付，這張票據很奇怪，並不
    是從我們財務部開出來的，台新銀行跳票時，我們就追查這
    張票據出現的原因，因為支票是不連號，經財務經理追查後
    ，發現支票本裡有一張被撕掉，當時因為跟公司大小章不符
    ，按照程序來說，我們當然可以拒付，追查之後才發現一銀
    也有一張，這個時候我們就去追查一銀，據財務經理說他只
    有開過一張一銀，是為了銀行往來用的，之後那整本一銀支
    票本就收起來沒有使用，接下來發現一銀的支票本整本不見
    了，追查之後謝沂恩就來找我，因為我在追查支票本為何會
    不見，當時支票保管人是秦秀美，後來據秦秀美了解，嫌疑
    人可能是謝沂恩，我就去問謝沂恩，她剛開始不承認，過了
    不久謝沂恩打電話給我，她說她想單獨跟我談，所以我就約
    謝沂恩到會議室，謝沂恩就直接跟我承認一銀、台新銀行的
    支票都是她偷的，謝沂恩剛開始只承認這一張，我問她一銀
    拿了幾張，她說也只拿一張，當天就只有一張，我問謝沂恩
    剩下的支票在何處，她說剩下的已經銷毀了。後來陸續其他
    支票又開始出現，這時就去問謝沂恩，她說有幾張在金主那
    邊。謝沂恩說她在幫謝瓊華調度資金，之前董事長謝瓊華有
    在外面借錢，欠的錢都沒有還，金主都去找謝沂恩，要求謝
    沂恩支付利息，謝沂恩說謝瓊華不處理，所以謝沂恩就幫謝
    瓊華解決這個問題，後來因為謝沂恩挖東補西周轉不靈，主
    要是鄧玉琴那邊的金主，因為沒有東西可以作擔保，最後沒
    辦法才偷公司的票處理，支票發現時，上面是謝沂恩的手寫
    字跡，經查證後是謝沂恩的字跡，而且印鑑不符，當然就不
    是公司開出來的票，這張票不是經過公司程序開出的，也沒
    有傳票的依據，謝沂恩說因為需要周轉資金，所以去秦秀美
    的抽屜偷撕支票，我們的辦公室只有一間，因為平常有請款
    ，所以謝沂恩大概知道支票放在何處，所以就取出支票本後
    偷撕一張，然後去開了這張票，再跟鄧玉琴的金主周轉，還
    有她的金主。公司開支票過程，一般會有原始憑證，請款人
    寫了之後要先經過部門主管核准，核准完送財務部審核單據
    ，之後到我這邊簽准，一定的金額要經過董事長，董事長是
    陳玟娟，陳玟娟簽准後就進入付款程。我第一時間有懷疑是
    不是謝沂恩的姑姑謝瓊華指示她去這樣做，但如果是謝瓊華
    指示，謝沂恩就不需要去偷，直接拿就好了，這點我是不能
    理解。謝沂恩主要講說她姑姑對於欠金主的錢都置之不理，
    所以變成謝沂恩自己要去處理這些事，謝沂恩的說法是這樣
    。我們希望謝沂恩去自首，那天我們跟陳玟娟還有公司的幹
    部，像秦秀美，就找了謝沂恩去跟她談這件事，請謝沂恩如
    實交待，最好的方式就是去警察局去自首，到了長春派出所
    後，本來要報案，那天已經晚上了，大概18、19時許，準備
    要報案時，警察就跟我們因為這個是公訴罪，如果報案就不
    可以撤案了，要想清楚，警察站在善意的立場說最好問清楚
    ，後來才請陳玟娟打電話問謝瓊華要不要報案，謝瓊華說她
    回來再處理，先不要報案，她回來了解以後，具體怎麼樣再
    決定等語（見本院卷四第45至60頁）。
　2.證人即時任環宇公司財務經理黃介文於本院107年度重訴字
    第356號民事案件中證稱：當時我發現一筆大額支票不是財
    務部開出去的支票，調查結果賈武強跟我說，支票是被謝沂
    恩偷的，後來有去掛失跟報案等語（見本院卷一第334頁）
    ；復於本院審理時證稱：環宇第一銀行的支票在106 年9 月
    30日曾到第一銀行辦理掛失，忘了什麼原因發現，但有發現
    遺失不見，跟主管請示討論後就去報備。我是跟賈武強、陳
    玟娟討論，他們應該都跟我一樣，是事情發生後才知道這件
    事等語（見本院卷四第190至201頁）。
　3.證人即時任環宇公司財務部出納林湘芸於本院107年度重訴
    字第356號民事案件中證稱：我負責銀行、廠商支付款項事
    宜，當時黃介文經理打電話給我要開票，用途為何我忘了，
    當時找不到一銀的票，是黃介文去報案，掛失是我掛失，當
    時發現支票不見，我們的反應是認為票據遺失，所以先去銀
    行辦理掛失，掛失的時候是說遺失，因為第一時間反應是遺
    失，不會想是被人偷走等語（見本院卷一第338頁）。
　4.是證人賈武強、黃介文及林湘芸等人均一致證稱，環宇公司
    發現支票遭盜用後，即展開清查，並查出支票是遭謝沂恩偷
    走使用，黃介文復與其主管賈武強、陳玟娟討論後決定要報
    案及掛失。而證人黃介文確實於106年11月16日至警局報案
    ，告知員警環宇公司之支票係遭謝沂恩偷走，並於106年11
    月23日將「公司印鑑大小章」交付員警扣押在案，此觀證人
    黃介文106年11月16日之警詢筆錄及臺北市政府警察局中山
    分局扣押筆錄即明（見本院卷四第143至154頁）。此外，自
    訴人陳稱附表一編號1至3，由謝沂恩交付換票之環宇公司一
    銀支票3紙（即票號HA0000000號、HA0000000號、HA0000000
    號支票）、附表二編號2至3，由謝沂恩交付作為擔保之環宇
    公司一銀支票2紙（即票號HA0000000號、HA0000000號支票
    ），經提示後，均因掛失空白票據而遭退票；而附表二編號
    1，由謝沂恩交付作為擔保之環宇公司板信支票1紙（即票號
    TM0000000號支票），經提示後，因存款不足及發票人簽章
    不符而遭退票等節，有上開各支票之退票理由單在卷可憑（
    見本院卷一第51、69、75、79、83、109頁）。是以，環宇
    公司上開支票之使用，未經過公司內部使用支票之程序，並
    於發現支票遭盜用時，掛失該等支票，復至警局報案。足見
    被告2人辯稱係由謝沂恩盜用該等支票等情，並非無稽。
　㈤另從自訴人所稱其借款之金額流向以觀，附表一編號1至2、
    附表二編號1至2，均係現金交給謝沂恩，此部分縱係為真，
    亦無從證明實際借款人為被告2人或環宇公司。而附表一編
    號3部分，自訴人稱借款交付方式為匯款至被告謝瓊華之686
    88甲存帳戶，查該帳戶確實於106年8月4日有自訴人匯款100
    萬元之紀錄，有被告謝瓊華68688甲存帳戶交易明細表在卷
    可查（見本院卷一第62頁），隨即於同日由鄧玉琴提示兌現
    ，有上開交易明細表及票號TM738667號支票正反面影本可按
    （見本院卷一第62、287頁）。惟被告謝瓊華之板信商銀帳
    戶為謝沂恩保管一情，業據證人黃秋菱、黃介文於另案本院
    107年度重訴字第356號民事事件中證稱在卷（見本院卷一第
    333、379頁）。另自訴人所稱附表二編號3之借款，係由自
    訴人配偶李淑仿匯款340萬元至謝沂恩名下中國信託銀行帳
    戶內，此亦有謝沂恩中國信託銀行帳戶103年1月1日至106年
    12月31日交易明細在卷可佐（見本院卷一第100頁）。是上
    開借款流向，亦均無從認定被告2人有與謝沂恩共謀向自訴
    人詐欺取得上開款項。
　㈥另參以謝沂恩自殺身亡所留遺書內容亦一再表示其犯的錯不
    可否認、沒有理由原諒，雖有指訴其所為之理由，係為了姑
    姑謝瓊華，但未明確指出偽開支票等情，確實係經被告謝瓊
    華指示；且遺書內容亦指稱自己因多方借款，已無法負擔等
    情，有謝沂恩之遺書附卷可考（見本院卷一第545至548頁）
    。則依謝沂恩所留遺書，亦難遽認被告2人有指示謝沂恩偽
    開環宇公司支票向自訴人借款一事。綜上，實乏證據證明被
    告2人有與謝沂恩共謀偽造本案支票，向自訴人詐得款項。
    而自訴代理人雖稱本案之相關民事案件於高等法院審理中，
    正調取重要資料，能證明本案借款有一大部分是由謝瓊華所
    使用，即能證明被告2人有向自訴人借款之事實云云（見本
    院卷四第220頁）。惟本案既係由謝沂恩出面向自訴人借款
    ，縱使款項確係有交付謝瓊華使用，亦為謝沂恩借款後之使
    用方式，要難據以認為被告2人有與謝沂恩共同偽造本案支
    票，向自訴人詐欺之事實，自難僅憑自訴人出於臆測之片面
    指訴，即遽令被告2人負偽造有價證券、行使偽造有價證券
    及加重詐欺取財等罪之罪責。
七、綜上所述，自訴人所提出之證據，不足以證明被告2人有上
    開犯罪事實，既不能證明被告2人犯罪，依前述說明，基於
    無罪推定之原則，即應為被告2人有利之認定，而為被告2人
    無罪之諭知，以昭審慎。
八、按法院認為應科拘役、罰金或應諭知免刑或無罪之案件，被
    告經合法傳喚無正當理由不到庭者，得不待其陳述逕行判決
    ，刑事訴訟法第306條定有明文。本件被告謝瓊華經合法傳
    喚，於本院111年3月24日審理程序無正當理由不到庭，此有
    本院送達證書、刑事報到單存卷可參（見本院卷四第109、1
    81頁）。而本案係應諭知無罪之案件，揆諸前揭規定，爰不
    待被告謝瓊華到庭陳述，逕行一造辯論判決。　　
九、駁回調查證據之聲請：按當事人、代理人、辯護人或輔佐人
    聲請調查之證據，法院認為不必要者，得以裁定駁回之；而
    待證事實已臻明瞭無再調查之必要者，應認為不必要，刑事
    訴訟法第163條之2第1項、第2項第3款定有明文。自訴人雖
    聲請傳喚證人林秀香等人，惟本案依前述證據，事證已臻明
    確，依前述說明並無調查之必要，應予駁回。至自訴人於本
    案辯論終結後，聲請再開辯論及將黃介文、賈武強、被告2
    人送請法務部調查局，就「送警扣案之印章如何取得」及「
    謝沂恩有無偽造支票」等事項進行測謊鑑定等情，因本案實
    乏證據證明被告2人有偽造有價證券及詐欺犯行，前已敘明
    ，上開調查結果，仍無解於本案缺乏積極證據以證明被告2
    人犯罪之情。是本院審酌上情，認本案言詞辯論終結，並無
    再開辯論及調查必要，附此指明。
據上論斷，應依刑事訴訟法第343條、第301條第1項、第306條，
判決如主文。
中　　華　　民　　國　　111 　年　　4 　　月　　7 　　日
　　　　　　刑事第四庭  審判長法　官　　陳柏宇
　　　　　　　　　　　　　　　法　官　　范雅涵
　　　　　　　　　　　　　　　法　官　  許芳瑜　　
以上正本證明與原本無異。 
如不服本判決應於收受送達後20日內向本院提出上訴書狀，並應
敘述具體理由；其未敘述上訴理由者，應於上訴期間屆滿後20日
內向本院補提理由書（均須按他造當事人之人數附繕本）「切勿
逕送上級法院」。因疫情而遲誤不變期間，得向法院聲請回復原
狀。 
                  　　　　　  書記官  呂欣穎
中　　華　　民　　國　　111 　年　　4 　　月　　7 　　日

附表一：
編號 借款日期 借款金額 交付借款 方式 原交付清償支票及 預計清償日期 換票時間 換票後交付支票 1 106年1月19日 280萬元 現金交付予 謝沂恩。 謝瓊華68688甲存帳戶 票號TM000000(000.2.16)、TM000000(000.2.15)、TM000000(000.2.10)號支票3紙。 106年5、6月間 環宇公司第一銀行帳戶 票號HA0000000號支票（106.8.31）1紙。 2 106年2月20日  330萬元 現金交付予 謝沂恩。 謝瓊華68688甲存帳戶票號TM749083號支票(106.3.20)1紙。 106年5、6月間 環宇公司第一銀行帳戶 票號HA0000000號支票（106.8.31）1紙。  3 106年8月4日 100萬元 由自訴人匯款至被告謝瓊華68688甲存帳戶。 謝瓊華68688甲存帳戶票號TM738748號支票(106.8.12)1紙。 約於106年8月10日左右 環宇公司第一銀行帳戶 票號HA0000000號支票（106.9.25）。 

附表二：
編號 借款日期 借款金額 交付借款方式 交付清償借款之票據 1 106年5月10日  460萬元 現金交付予謝沂恩。 環宇公司板信商銀土城分行帳號55889號帳戶 票號TM0000000號支票1紙（106.6.1）。 2 106年8月24日  440萬元 現金交付予謝沂恩。 環宇公司第一銀行帳戶 票號HA0000000號支票1紙（106.8.29）。 3 106年8月24日 340萬元 由自訴人配偶李淑仿電匯340萬元至謝沂恩指定之謝沂恩名下中國信託城東分行071500000000號帳戶。 環宇公司第一銀行帳戶 票號HA0000000號支票1紙（106.8.31）。